ACORDAO-COMPLETO-2322296

ACÓRDÃO 8797/2019 ATA 31/2019 - PRIMEIRA CÂMARA

VISTOS, relatados e discutidos estes autos de tomada de contas especial instaurada pela Subsecretaria de Planejamento, Orçamento e Administração do Ministério do Meio Ambiente em desfavor do Sr. Iran Ataíde de Lima, prefeito do Município de Moju/PA, período de 2005 a 2012, em razão da não-execução do objeto do Convênio 90/2006, Siafi 560589, celebrado em 28/6/2006 com a União, por intermédio do Ministério do Meio Ambiente e do Fundo Nacional do Meio Ambiente;
ACORDAM os Ministros do Tribunal de Contas da União, reunidos em sessão de Primeira Câmara, ante as razões expostas pelo Relator, em:
	9.1. julgar irregulares as contas do Sr. Iran Ataíde de Lima (CPF XXX.210.312-XX) , ex-prefeito do município de Moju/PA, com fundamento nos arts. 1º, inciso I, 16, inciso III, alínea 'c', da Lei 8.443/1992, c/c os arts. 1º, inciso I, 209, inciso III, do Regimento Interno do TCU;
9.2. condenar o responsável mencionado no subitem anterior, com fundamento no art. 19, caput, e 23, inciso III, da Lei 8.443/1992, c/c o art. 210 do Regimento Interno do TCU, ao pagamento das quantias a seguir especificadas, com a fixação do prazo de quinze dias, a contar da notificação, para comprovar, perante o TCU (art. 214, inciso III, alínea "a", do Regimento Interno) , o recolhimento da dívida aos cofres do Fundo Nacional do Meio Ambiente - FNMA, atualizada monetariamente e acrescida dos juros de mora, calculados a partir das datas discriminadas, até a data do recolhimento, com o abatimento dos valores já ressarcidos, na forma prevista na legislação em vigor:
	Valor Original
	Data de Ocorrência

	R$ 107.149,93
	6/7/2006

	R$ 71.196,00
	24/12/2007

	 (R$ 81.302,00) 
	13/3/2009

9.3. aplicar ao Sr. Iran Ataíde de Lima a multa prevista no art. 57 da Lei 8.443/1992, c/c o art. 267 do Regimento Interno, no valor de R$ 10.000,00, com a fixação do prazo de quinze dias, a contar da notificação, para comprovar, perante o TCU (art. 214, inciso III, alínea 'a', do Regimento Interno) , o recolhimento da dívida aos cofres do Tesouro Nacional, atualizada monetariamente desde a data deste acórdão até a do efetivo recolhimento, se for paga após o vencimento, na forma da legislação em vigor; 
9.4 autorizar, desde logo, nos termos do art. 28, inciso II, da Lei 8.443/1992, a cobrança judicial das dívidas, caso não atendidas as notificações;
9.5. dar ciência desta deliberação ao Procurador-Chefe da Procuradoria da República no Estado do Pará, nos termos do art. 16, § 3º, da Lei 8.443/1992, c/c o art. 209, § 7º, do Regimento Interno do TCU, para adoção das medidas que entender cabíveis;
9.6. dar ciência desta deliberação ao responsável e ao Fundo Nacional do Meio Ambiente.

Tomada de contas especial instaurada em razão da não-execução do objeto de convênio com vistas a fortalecer o sistema municipal de meio ambiente.

Primeira Câmara

Município de Moju - PA.

3. Interessados/Responsáveis:
3.1. Interessado: Fundo Nacional do Meio Ambiente (37.115.375/0004-50)
3.2. Responsável: Iran Ataíde de Lima (XXX.210.312-XX).

13.1. Ministros presentes: Walton Alencar Rodrigues (Presidente), Benjamin Zymler e Bruno Dantas.
13.2. Ministro-Substituto convocado: Augusto Sherman Cavalcanti (Relator).

ACORDAO-COMPLETO-2436868

Acórdão 1422/2021 - Primeira Câmara

ACORDAO-COMPLETO-2479593

Acórdão de Relação 8412/2021 - Primeira Câmara

Acórdão de Relação

AUGUSTO SHERMAN

Em exame, tomada de contas especial instaurada pela Subsecretaria de Planejamento, Orçamento e Administração do Ministério do Meio Ambiente, em desfavor do Sr. Iran Ataíde de Lima, prefeito do Município de Moju/PA, período de 2005 a 2012, em razão da não-execução do objeto do Convênio 90/2006, Siafi 560589, celebrado em 28/6/2006 com a União, por intermédio do Ministério do Meio Ambiente e do Fundo Nacional do Meio Ambiente (peça 3, p. 297, 309) .
O objeto do ajuste foi apoiar, incentivar e fortalecer o sistema municipal de meio ambiente no Município de Moju/PA, buscando reverter o quadro de degradação ambiental daquela municipalidade. O valor total do convênio montou em R$ 297.265,00, dos quais R$ 274.191,00 seriam repassados pelo concedente e R$ 23.074,00 corresponderiam à contrapartida municipal. Os recursos federais foram repassados em duas parcelas nos valores de R$ 202.995,00 e R$ 71.196,00, respectivamente, em 29/6/2006 e 24/12/2007. Em 13/3/2009, foi restituído aos cofres federais o saldo de R$ 81.302,00.
Devidamente citado, o ex-prefeito apresentou as alegações de defesa tempestivamente (peça 37, p. 1 a 17) , acompanhadas da respectiva documentação (peça 37, p. 18 a 472, e peça 38) .
A Secex-PA, após analisar as alegações de defesa, concluiu que o Sr. Iran Ataíde de Lima não cumpriu as metas pactuadas no âmbito do ajuste, de sorte que não conseguiu comprovar a boa e regular aplicação dos recursos federais referentes ao objeto pactuado no Convênio 90/2006. A par disso, propôs a rejeição dos argumentos apresentados em defesa e pugnou pelo julgamento das contas do ex-prefeito pela irregularidade, com sua condenação em débito e aplicação da multa prevista no art. 57 da Lei 8.443/1992. 
Transcrevo, a seguir, a instrução de mérito elaborada no âmbito da Secex-PA (peça 42) , que contou com a anuência de seu corpo diretivo (peças 43 e 44) , com os ajustes de forma pertinentes:
HISTÓRICO
Em instrução precedente (peça 16) demonstrou-se que o Sr. Iran Ataíde de Lima não comprovou a boa e regular aplicação dos recursos federais referentes ao objeto pactuado no Convênio 90/2006, em virtude da seguinte conduta:
não cumprimento das seis metas pactuadas, com o consequente não atingimento do objetivo de reversão do quadro desfavorável de degradação ambiental no Município de Moju/PA (art. 22 da IN STN 1/1997; cláusula segunda, inciso II, alíneas "b" e "o", do Convênio 90/2006) .
Houve algumas tentativas sem sucesso de citação do Sr. Iran Ataíde de Lima (peças 19 a 25) até que a citação foi efetivada em 6/5/2015 mediante o Ofício 769/2015-TCU/Secex-PA, de 23/4/2015 (peças 26 a 29) . Seu então advogado solicitou prorrogação do prazo por quinze dias a contar de 22/5/2015 para apresentar defesa (peça 34) . A prorrogação de prazo foi concedida (peças 35, 36 e 40) . As alegações de defesa foram apresentadas tempestivamente em 5/6/2015 e constam à peça 37, p. 1-17, acompanhada dos documentos de peça 37, p. 18-472, peça 38.
EXAME TÉCNICO
Alegações de defesa do Sr. Iran Ataíde de Lima:
Não cumprimento das seis metas pactuadas, com o consequente não atingimento do objetivo de reversão do quadro desfavorável de degradação ambiental no Município de Moju/PA.
Advogado do responsável afirma que os documentos colacionados aos autos (relatório de conclusão, listas de presença, fotos, relatórios de atividades, programação dos cursos e oficinas, notas fiscais, relatório de consultoria e projeto de lei) se apresentam como meios idôneos e suficientes para verificação da real execução das ações que fomentaram o desenvolvimento do meio ambiente municipal.
Alega que o Sr. Iran Ataíde de Lima estava distante de algumas questões operacionais e que o projeto era coordenado por um servidor da empresa pública estadual EMATER, Sr. Astrogildo de Souza Sobrinho, conforme se verificaria das assinaturas dos ofícios e requisições constantes dos autos.
Argumenta que:
Nem todas as reuniões foram documentadas, sendo certo que muito mais foi realizado do que se pode provar por documentos.
[...]
Ademais, não há padronização quanto à forma de registro e de comprovação de atingimento de metas de convênios, o que dificulta um entendimento uniforme quanto à sua prova.
Por mais que não tenham sido efetuados os registros exatamente da forma que mais agradasse, concomitantemente, a todos os controladores - FNMA, MMA, CGU, TCU -, não significa dizer que as etapas não foram cumpridas.
Provavelmente, em razão do volume de anexos, a avaliação do cumprimento do objeto pode ter sido prejudicada. Por esse motivo, com o intuito de auxiliar a essa Casa na busca da verdade real, explicar-se-á cada meta, separando de forma mais organizada suas comprovações.
A prova da execução da Meta 1 estaria nas fotos e listas de presença anexadas (peça 37, p. 32-97) , assim como nas notas fiscais já constantes das peças 2, 3 e 4 dos autos.
Quanto à Meta 2 (peça 37, p. 99-256) , aponta-se que o mais importante foi a elaboração do Projeto de Lei Ambiental do Município de Moju, editada posteriormente sob a Lei Municipal 823/2009.
Complementa-se que:
De fato, como se pode verificar nos relatórios, não houve realização de todas as oficinas inicialmente previstas, mas, em substituição, foram tomadas diversas ações de suporte em conjunto com o Instituto Brasileiro do Meio Ambiente - IBAMA, Secretaria Estadual do Meio Ambiente - SEMA e Secretaria Municipal de Ciência, Tecnologia e Meio Ambiente - SECTEMA.
Quanto à Meta 3 (peça 37, p. 258-296) , alega-se apenas que foi lecionado curso de capacitação para lideranças comunitárias sobre o Conselho Municipal do Meio Ambiente e ocorreram oficinas e palestras sobre questões ambientais na região chamada de Baixo Moju.
Quanto à Meta 4 (peça 37, p. 303-321) , registra-se que comissão visitou três regiões para implantação da Unidade de Produção Florestal e foi construído um viveiro em um terreno de 3 hectares, onde foram produzidas diversas mudas.
Quanto à Meta 5, afirma-se que não foi cumprida, motivo pelo qual foi devolvido o saldo remanescente do convênio.
Quanto à Meta 6 (peça 37, p. 325-341) , argumenta-se que foram realizadas oficinas de sensibilização dos parceiros sobre o papel estratégico da comunicação social e de construção de uma rede de comunicação horizontal. Além do mais, teriam sido realizadas reuniões, visitas, palestras e "Dia de Campo" nas cinco regiões do Município para a divulgação das políticas ambientais geradas.
Alega-se que:
"O município de Moju e toda a sua população foram inegavelmente beneficiados pela redução da degradação ambiental, otimização do aproveitamento dos recursos naturais e melhoria na educação e cultura de preservação do meio ambiente".
Análise das alegações de defesa do Sr. Iran Ataíde de Lima:
Não cumprimento das seis metas pactuadas, com o consequente não atingimento do objetivo de reversão do quadro desfavorável de degradação ambiental no Município de Moju/PA.
A responsabilidade pela gestão do Convênio 90/2006 era do Sr. Iran Ataíde de Lima, então prefeito do Município de Moju/PA e signatário do ajuste (peça 3, p. 309) . A transferência da coordenação do projeto para o servidor de uma empresa pública de uma outra esfera da Federação não estava prevista nas cláusulas do Convênio 90/2006.
Quanto à Meta 1, a irregularidade subsiste: i) não foi apresentado documento que demonstre as metodologias utilizadas, a pauta de reuniões, listas de presença ou o cronograma referido na submeta 1.8; e ii) não houve comprovação de realização do seminário de transição e a participação nos quatro seminários de intercâmbio.
As listas de presença não contêm referência à submeta a que se refere. Ademais, lista de presença referente à submeta 1.6 contém por escrito tratar de "Legislação Ambiental", o que está relacionado à submeta 2.3 (peça 37, p. 67-69) .
Eram previstos quatro seminários de intercâmbio no Distrito Federal, mas apenas um teria sido realizado (peça 37, p. 93-97) .
Quanto à Meta 2, não havia previsão de elaboração de Projeto de Lei Ambiental do Município de Moju, mas sim realização de oficina para aplicação da Lei Ambiental de Moju em consonância com o Plano Municipal de Desenvolvimento Rural Sustentável, o Acordo de Pesca e o ZEE-P, visando melhor entendimento da aplicação de tais instrumentos de acordo com a realidade local.
Não houve capacitação de 25 pessoas em gestão de recursos ambientais (160 horas) , bem como não houve formação de agentes ambientais (submetas 2.3 e 2.4) .
Quanto à Meta 3 a irregularidade subsiste: i) faltam elementos que caracterizem o programa, as diretrizes e as atividades relativas ao curso livre experimental de educação ambiental; ii) comprovação insuficiente do "Curso de Capacitação para Lideranças Comunitárias", através de documentação fotográfica e listas de assinatura; iii) não comprovação dos quinze eventos previstos na submeta 3.2.
Quanto  à Meta 4 não consta apresentação da proposta para a unidade de produção florestal e a comprovação adequada da submeta 4.4 (Implantação de ações ambientais, consistindo de coleta de sementes, estudo fenológico, produção de mudas, técnicas de manejo e exploração florestal) .
Quanto à Meta 6 as fotos e listas não possibilitam concluir que as atividades propostas tenham sido executadas.
Lista de presença referente à submeta 6.1 contém por escrito tratar de "Seminário Prod. Flor. Municipal", o que está relacionado à Meta 4 (peça 37, p. 329-331) .
Lista de presença referente às submetas 6.2 e 6.3 contém por escrito tratar de "Capacitação Institucional e Organiz.", e essas submetas não referem-se à capacitação (peça37, p. 337-339) .
Assim, o Sr. Iran Ataíde de Lima não cumpriu o objetivo do Convênio 90/2006 de contribuir para reverter o quadro desfavorável de degradação ambiental no Município de Moju/PA, uma vez que não cumpriu as seis metas pactuadas, conforme já tinham apontado os Pareceres Técnicos 106/2009/GEPRO/FNMA e 140/2009/GEPRO/FNMA. Não há comprovação alguma da redução da degradação ambiental no referido município.
Propor-se-á a rejeição das alegações de defesa do Sr. Iran Ataíde de Lima.
CONCLUSÃO
Em face da análise promovida nos parágrafos 17 a 28 desta instrução, propõe-se rejeitar as alegações de defesa apresentadas pelo Sr. Iran Ataíde de Lima, uma vez que não foram suficientes para sanear as irregularidades a ele atribuídas.
Os argumentos de defesa tampouco lograram afastar o débito imputado ao responsável. Ademais, inexistem nos autos elementos que demonstrem sua boa-fé ou a ocorrência de outros excludentes de culpabilidade. Desse modo, suas contas devem, desde logo, ser julgadas irregulares, nos termos do art. 202, § 6º, do Regimento Interno/TCU, procedendo-se à sua condenação em débito e à aplicação da multa prevista no art. 57 da Lei 8.443/1992.
PROPOSTA DE ENCAMINHAMENTO
Diante do exposto, submetem-se os autos à consideração superior, propondo:
rejeitar as alegações de defesa do Sr. Iran Ataíde de Lima;
julgar irregulares as contas do Sr. Iran Ataíde de Lima, CPF XXX.210.312-XX, prefeito do Município de Moju/PA no período 2005-2012, com fundamento nos artigos 1º, inciso I, 16, inciso III, alíneas "b" e "c", da Lei 8.443/1992, c/c os artigos 19 e 23, inciso III, da mesma Lei, e com artigos 1º, inciso I, 209, incisos II e III, 210 e 214, inciso III, do Regimento Interno, e condená-lo ao pagamento da quantia a seguir especificada, com a fixação do prazo de quinze dias, a contar da notificação, para comprovar, perante o Tribunal (art. 214, inciso III, alínea "a", do Regimento Interno) , o recolhimento da dívida aos cofres do Fundo Nacional do Meio Ambiente, atualizada monetariamente e acrescida dos juros de mora, calculado a partir das datas discriminadas, até a data do recolhimento, na forma prevista na legislação em vigor:
Responsável: Sr. Iran Ataíde de Lima, CPF XXX.210.312-XX:
Ocorrência: não comprovação da boa e regular aplicação de recursos federais recebidos através do Convênio 90/2006, Siafi 560589, celebrado em 28/6/2006, entre o Município de Moju/PA e a União, por intermédio do Ministério do Meio Ambiente e do Fundo Nacional do Meio Ambiente, cujo objeto consistiu em apoiar, incentivar e fortalecer o sistema municipal de meio ambiente no referido município, buscando contribuir para reverter o quadro desfavorável de degradação ambiental:
Conduta:
não cumprimento das seis metas pactuadas, com o consequente não atingimento do objetivo de reversão do quadro desfavorável de degradação ambiental no Município de Moju/PA (art. 22 da IN STN 1/1997; cláusula segunda, inciso II, alíneas "b" e "o", do Convênio 90/2006) .
Quantificação do débito (peça 41) :
	Data da ocorrência
	Valor original

	6/7/2006
	R$ 202.995,00

	24/12/2007
	R$ 71.196,00

	13/3/2009
	 (R$ 81.302,00) 

	Valor atualizado e com juros até 31/7/2015
	R$ 613.961,91

aplicar ao Sr. Iran Ataíde de Lima, CPF XXX.210.312-XX, a multa prevista no art. 57 da Lei 8.443/1992 c/c o art. 267 do Regimento Interno, com a fixação do prazo de quinze dias, a contar da notificação, para comprovar, perante o Tribunal (art. 214, inciso III, alínea "a", do Regimento Interno) , o recolhimento da dívida aos cofres do Tesouro Nacional, atualizada monetariamente desde a data do acórdão que vier a ser proferido até a do efetivo recolhimento, se for paga após o vencimento, na forma da legislação em vigor
autorizar, desde logo, a cobrança judicial da dívida, caso não atendida a notificação, nos termos do art. 28, inciso II, da Lei 8.443/1992;
autorizar, desde logo, com fundamento no art. 26 da Lei 8.443/1992, c/c o art. 217 do Regimento Interno, caso seja do interesse do responsável, o parcelamento da dívida em até 36 (trinta e seis) parcelas, incidindo sobre cada uma, corrigida monetariamente, os juros de mora devidos, sem prejuízo de alertá-lo de que, caso opte por essa forma de pagamento, a falta de comprovação do recolhimento de qualquer parcela implicará o vencimento antecipado do saldo devedor, nos termos do art. 26, parágrafo único, da Lei 8.443/1992, c/c o art. 217, § 2º, do Regimento Interno;
encaminhar cópia da deliberação que vier a ser proferida, bem como do relatório e do voto que a fundamentarem, ao Procurador-Chefe da Procuradoria da República no Pará, nos termos do § 3º do art. 16 da Lei 8.443/1992 c/c o § 7º do art. 209 do Regimento Interno do TCU, para adoção das medidas que entender cabíveis.
Em seu pronunciamento regimental à peça 45, a representante do MPTCU concordou com a essência da proposta apresentada pela Secex-PA, divergindo quanto ao débito quantificado e imputado ao ex-prefeito. A seu sentir, os bens permanentes adquiridos com recursos do convênio e incorporados ao patrimônio municipal, como motocicleta Honda NRX 150, no valor de R$ 8.000,00, veículo Uno Mille, no valor de R$ 24.980,00, e equipamentos de informática, no montante de R$ 24.869,44, representando o total de R$ 57.849,44, deveriam ser abatidos do débito a ser imputado ao ex-prefeito.
Na visão do MPTCU, os valores relativos aos bens permanentes deveriam constituir débito a ser imputado à municipalidade. Contudo, decorridos mais de nove anos desde a aquisição dos bens, entende a representante do Parquet de contas que restaria prejudicado o direito de defesa a ser assegurado ao referido município, em razão de grave prejuízo aos princípios do contraditório e ampla defesa, bem como do devido processo legal. Eis o inteiro teor de seu parecer:
	Trata-se de Tomada de Contas Especial instaurada pela Subsecretaria de Planejamento, Orçamento e Administração do Ministério do Meio Ambiente, em desfavor do Senhor Iran Ataíde de Lima, ex-prefeito do Município de Moju/PA, em razão de não-execução do objeto do Convênio n.º 90/2006, Siafi 560589, o qual tinha por objetivo contribuir para a reversão do quadro de degradação ambiental na municipalidade (peça 3, p. 297) .
2.	Esta representante do Ministério Público anui às conclusões da Unidade Técnica, bem como aos Pareceres Técnicos n.ºs 106/2009/GEPRO/FNMA e 140/2009/GEPRO/FNMA, no sentido de que o objetivo do convênio não foi alcançado, haja vista o não cumprimento das seis metas pactuadas.
3.	Não obstante, divergimos da quantificação do débito atribuído ao responsável. Os elementos acostados aos autos evidenciam que parte das despesas relaciona-se à aquisição de bens permanentes que se incorporaram ao patrimônio municipal, razão pela qual dever-se-ia imputar tal débito ao ente federado. Nesse sentido, destacam-se os seguintes bens incorporados ao patrimônio do município:
Motocicleta Honda NRX 150, no valor histórico de R$ 8.000,00 (peça 4, pp. 88-96) ;
Veículo Uno Mille, no valor histórico de R$ 24.980,00 (peça 4, pp. 98-108) ;
Equipamentos de informática (2 desktops, 2 notebooks, câmera digital, TV, DVD, entre outros) , no montante de R$ 24.869,44 (peça 4, pp. 285-319) .
4.	Cumpre esclarecer que o Município de Moju/PA, transcorridos nove anos da aquisição dos bens, não foi citado nos presentes autos pelo débito ora apontado, caracterizando grave prejuízo aos princípios do contraditório e ampla defesa, bem como do devido processo legal.
5.	Ainda que os elementos acostados aos autos gerem a presunção do dano atribuível ao Município de Moju/PA, cuja ação de ressarcimento é imprescritível, não se pode perder de vista que a regra da imprescritibilidade não é absoluta, cingindo-se sua aplicação prática à observância do devido processo legal. E, com efeito, o longo lapso temporal sem qualquer notificação do Município pelo débito em questão impõe prejuízo irreparável ao pleno exercício do contraditório e da ampla defesa pela municipalidade, questão de ordem pública a ser reconhecida independentemente de provocação da parte.
6.	Em face do exposto, esta representante do Ministério Público deixa de propor a citação do Município de Moju/PA e manifesta-se pelo julgamento pela irregularidade das contas do Senhor Iran Ataíde de Lima com imputação de débito e multa do art. 57 da Lei n.º 8.443/92, destacando-se, entretanto, que deverá ser descontado do débito apresentado pela Unidade Instrutiva o montante de R$ 57.849,44, em valores históricos, referente aos mencionados bens permanentes incorporados ao patrimônio municipal.
Em Despacho à peça 46, após detectar necessidade de ajustes na instrução de mérito no âmbito da Secex-PA, o Excelentíssimo Ministro Vital do Rêgo determinou, ante a real possibilidade de que o valor eventualmente devido pelo responsável seja diferente daquele mencionado na instrução de mérito lançada à peça 42, com as alterações sugeridas pelo MPTCU à peça 45, o retorno dos autos à unidade instrutiva para que fosse promovida nova análise das alegações de defesa em cotejo com a documentação que a instrui, de sorte que, expressamente:
fosse indicado, para cada etapa do Plano de Trabalho mencionado à peça 3, p. 313-315, se ocorreu ou não sua implementação e se esta foi total ou parcial, apontando os documentos probatórios eventualmente existentes e as despesas correspondentes à determinada etapa;
fossem apontadas as despesas realizadas e que, a princípio, não poderiam ser associadas a qualquer das etapas mencionadas na letra "a" acima, indicando o motivo da impugnação do documento;
considerando as constatações mencionadas nas letras "a" e "b" acima, bem como a jurisprudência desta Corte acerca do assunto, fosse apontado o montante do débito devido pelo responsável, indicando expressamente todos os valores que o compõe, bem como aqueles considerados como executados no âmbito do Convênio 90/2006.
Transcrevo, a seguir, com os ajustes de forma pertinentes, a nova instrução de mérito elaborada no âmbito da unidade técnica (peça 56) , que contou com a anuência do seu escalão gerencial (peças 57 e 58) :
INTRODUÇÃO
Cuidam os autos de tomada de contas especial instaurada pela Subsecretaria de Planejamento, Orçamento e Administração do Ministério do Meio Ambiente, em desfavor do Sr. Iran Ataíde de Lima, prefeito de 2005-2012, em razão de não-execução do objeto do Convênio 90/2006, Siafi 560589, celebrado em 28/6/2006 com a União por intermédio do Ministério do Meio Ambiente e do Fundo Nacional do Meio Ambiente (peça 3, p. 297, 309) .
O objeto do ajuste foi apoiar, incentivar e fortalecer o sistema municipal de meio ambiente no Município de Moju/PA, buscando contribuir para reverter o quadro desfavorável de degradação ambiental (peça 3, p. 297) .
As metas do projeto "Fortalecimento do Sistema Municipal de Meio Ambiente" consistiram em: i) Implementação do fórum municipal de meio ambiente; ii) Implementação de plano de capacitação institucional e organizacional; iii) Educação ambiental; iv) Implantação da unidade de produção florestal municipal; v) Implantação do zoneamento ecológico-econômico participativo e do plano municipal de desenvolvimento rural sustentável; vi) Implantação do plano estratégico de comunicação social (peça 3, p. 313-315) .
HISTÓRICO
Em instrução precedente (peça 48) , deu-se cumprimento ao determinado pelo Relator no despacho de peça 46. Assim, propôs-se, nessa instrução, diligência à Secretaria Executiva do Ministério do Meio Ambiente, para que, no prazo de sessenta dias, encaminhasse as seguintes análises:
indicação para cada etapa do Plano de Trabalho mencionado à peça 3, p. 313-315, se ocorreu ou não sua implementação e se esta foi total ou parcial, apontando os documentos probatórios eventualmente existentes e as despesas correspondentes à determinada etapa;
apontamento das despesas realizadas e que, a princípio, não poderiam ser associadas a qualquer das etapas mencionadas na letra "a" acima, indicando o motivo da impugnação do documento;
apontamento do montante do débito devido pelo responsável, indicando expressamente todos os valores que o compõe, bem como aqueles considerados como executados no âmbito do Convênio 90/2006, considerando as constatações mencionadas nas letras "a" e "b" acima, bem como a jurisprudência desta Corte acerca do assunto.
A referida diligência foi efetivada mediante o Ofício 2059/2016-TCU/Secex-PA, de 31/10/2016, conforme aviso de recebimento de 24/11/2016 (peças 51 e 52) . A resposta à diligência se deu mediante o Ofício 16/Secex/MMA, de 23/1/2017 (peça 53, p. 1) , acompanhada da Nota Informativa 39/2016/FNMA-MMA, de 19/12/2016, e da Nota Técnica 6/2017/Core/FNMA/DFDS/Secex-MMA, de 20/1/2017.
O advogado do Sr. Iran Ataíde de Lima apresentou "manifestação" quanto aos documentos inseridos nos autos após as alegações de defesa (peça 54) .
EXAME TÉCNICO
A Nota Informativa 39/2016/FNMA-MMA (peça 53, p. 2-6) dá conta que:
as etapas 2.2 (peça 11, p. 258) , 2.4 (peça 11, p. 262) , 5.1 (peça 11, p. 294) , 5.2 (peça 10, p. 104, peça 11, p. 294) , 5.3 (peça 10, p. 104, peça 11, p. 294) , 5.4 (peça 10, p. 104, peça 11, p. 294) e 6.4 (peça 11, p. 302) não foram realizadas;
as etapas 1.2, 1.3, 1.4, 1.5, 1.6, 1.7, 1.8, 1.9, 2.1, 3.1, 3.2, 3.4, 3.5, 3.6, 3.7, 3.8, 4.2 (não houve escolha da área concernente apesar de ter havido reunião, conforme peça 11, p. 80) , 4.3, 4.4, 6.1, 6.2 e 6.3 não foram comprovadas;
a etapa 1.10 foi 25% comprovada (recursos federais da etapa: R$ 8.000,00) (peça 11, p. 248) ;
as etapas 1.1 (recursos federais da etapa: R$ 16.759,25) (peça 7, p. 190-212) , 2.3 (recursos federais da etapa: R$  13.500,00) (peça 7, p. 212-324, peça 10, p. 48-64, 114-116) , 3.3 (recursos federais da etapa: R$  4.288,88) (peça 7, p. 326-332) , 4.1 (recursos federais da etapa: R$  1.447,50) (peça 10, p. 96-100, peça 11, p. 80) foram integralmente comprovadas.
Dessa forma, o valor a ser diminuído do montante de recursos federais repassados (R$  274.191,00) , por conta de etapas cumpridas, corresponde a R$  37.995,63 (R$ 16.759,25 + 0,25 * R$ 8.000,00 + R$  13.500,00 + R$ 4.288,88 + R$ 1.447,50) .
A Nota Técnica 6/2017/Core/FNMA/DFDS/Secex-MMA (peça 53, p. 8-10) , com base no Parecer  102/Core/FNMA, registra que o valor gasto em equipamentos e material permanente é de R$  32.980,00. Como esse valor diverge do valor de R$ 57.849,44, apurado pelo MP/TCU com base nos documentos de peça 4, p. 88-96, 98-108, 285-319, adotou-se esse último como o valor a também ser glosado do débito apurado inicialmente nesta tomada de contas especial.
Assim, o débito apurado (em valores históricos) nessa tomada de contas especial é de R$  97.043,93 (R$ 274.191,00 - R$  37.995,63 - R$ 57.849,44 - R$ 81.302,00) . A última parcela da última expressão entre parênteses refere-se aos recursos federais devolvidos em 13/3/2009.
Quanto à "manifestação" apresentada pelo advogado do responsável de que se trata de metas "de difícil mensuração objetiva", discorda-se integralmente, pois as unidades das etapas foram essencialmente "reunião", "oficina", "curso", "seminário", "visita", "proposta de lei municipal".
Quanto à "manifestação" apresentada pelo advogado do responsável de que o MMA "encaminhou uma nota técnica [...] sem realizar qualquer cotejamento de documentos, notas ou avaliação de cada etapa do Plano de Trabalho" também se discorda integralmente, conforme evidenciado nas alíneas "a" a "d" do parágrafo 7 acima.
Por fim, tendo em vista o exposto no parágrafo 9 acima, a Nota Técnica 6/2017/Core/FNMA/DFDS/Secex-MMA não foi utilizada para embasar o débito apurado.
CONCLUSÃO
Em face da análise promovida nos parágrafos 7 a 12 desta instrução, propõe-se rejeitar as alegações de defesa apresentadas pelo Sr. Iran Ataíde de Lima, uma vez que não foram suficientes para sanear as irregularidades a ele atribuídas.
Os argumentos de defesa tampouco lograram afastar o débito imputado ao responsável. Ademais, inexistem nos autos elementos que demonstrem sua boa-fé ou a ocorrência de outros excludentes de culpabilidade. Desse modo, suas contas devem, desde logo, ser julgadas irregulares, nos termos do art. 202, § 6º, do Regimento Interno/TCU, procedendo-se à sua condenação em débito e à aplicação da multa prevista no art. 57 da Lei 8.443/1992.
PROPOSTA DE ENCAMINHAMENTO
Diante do exposto, submetem-se os autos à consideração superior, propondo:
julgar irregulares as contas do Sr. Iran Ataíde de Lima, CPF XXX.210.312-XX, com fundamento nos artigos 1º, inciso I, 16, inciso III, alínea "c", 19, caput, e 23, inciso III, da Lei 8.443/1992 c/c com os arts. 1º, inciso I, 209, inciso III, 210 e 214, inciso III, do RI/TCU, condenando-o ao pagamento das importâncias a seguir especificadas e fixando-lhe o prazo de 15 dias para que comprove perante este Tribunal, em respeito ao art. 214, inciso III, alínea "a", do RI/TCU, o recolhimento da dívida aos cofres do Fundo Nacional do Meio Ambiente, atualizadas monetariamente e acrescidas de juros de mora calculados a partir das datas indicadas até a data do efetivo recolhimento e com o abatimento de valores acaso já satisfeitos, nos termos da legislação vigente:
	VALORORIGINAL (R$) 
	DATA DA OCORRÊNCIA

	178.345,90
	6/7/2006

	 (81.302,00) 
	13/3/2009

Valor atualizado, com juros, até 17/10/2017: R$ 773.544,88
aplicar, com fundamento no art. 57 da Lei 8.443/1992 c/c o art. 267 do RI/TCU, multa individual ao Sr. Iran Ataíde de Lima, CPF XXX.210.312-XX, fixando o prazo de 15 dias, a partir da notificação, para que, nos termos do art. 214, inciso III, alínea "a", do RI/TCU, comprove perante este Tribunal o recolhimento aos cofres do Tesouro Nacional do valor atualizado monetariamente desde a data do acórdão até a data do efetivo recolhimento, se for pago após o vencimento, na forma da legislação em vigor;
autorizar, desde logo, a cobrança judicial da dívida nos termos do art. 28, inciso II, da Lei 8.443/1992 c/c o art. 219, inciso II, do RI/TCU, caso não atendida a notificação;
autorizar, desde logo, com fundamento no art. 26 da Lei 8.443/1992 c/c o art. 217 do RI/TCU, caso seja do interesse do responsável, o parcelamento da dívida em até 36 (trinta e seis) parcelas, incidindo sobre cada uma os encargos legais devidos, sem prejuízo de alertá-lo de que, caso opte por essa forma de pagamento, a falta de comprovação do recolhimento de qualquer parcela implicará o vencimento antecipado do saldo devedor, nos termos do art. 26, parágrafo único, da Lei 8.443/1992 c/c o art. 217, § 2º, do RI/TCU;
encaminhar cópia do acórdão ao Procurador-Chefe da Procuradoria da República no Pará, nos termos do § 3º do art. 16 da Lei 8.443/1992 c/c o § 7º do art. 209 do RI/TCU, para adoção das medidas que entender cabíveis, alertando-o de que o voto e o relatório da deliberação podem ser consultados no endereço www.tcu.gov.br/acordaos;
dar ciência da deliberação ao responsável, em obediência ao art. 18, § 6º, da Resolução-TCU 170/2004, ao Fundo Nacional do Meio Ambiente.
O MPTCU, em novo parecer lançado à peça 59, manifestou-se em concordância parcial com a proposta da Secex-PA, conforme se observa da transcrição a seguir:
	Trata-se de Tomada de Contas Especial instaurada pela Subsecretaria de Planejamento, Orçamento e Administração do Ministério do Meio Ambiente, em desfavor do Senhor Iran Ataíde de Lima, ex-prefeito do Município de Moju/PA no período 2005-2012, em razão de não-execução do Convênio n.º 90/2006 (peça 3, pp. 297-309) , que teve por objeto apoiar, incentivar e fortalecer o sistema municipal de meio ambiente do referido município.
2.	O valor total do convênio foi fixado em R$ 297.265,00, dos quais R$ 274.191,00 a cargo do concedente e R$ 23.074,00 de contrapartida municipal. Os recursos federais foram repassados em duas parcelas, mediante distintas ordens bancárias, uma primeira de R$ 202.995,00, em 29/6/2006, e uma segunda de R$ 71.196,00, em 24/12/2007. Em 13/3/2009, o convenente devolveu aos cofres públicos o saldo de R$ 81.302,00. O convênio vigeu entre as datas de 29/6/2006 e 31/12/2008 (considerando a prorrogação) , com apresentação da prestação de contas final para ocorrer até 1/3/2009.
3.	De acordo com o cronograma de execução do Plano de Trabalho do convênio, foram definidas seis metas, cada uma subdividindo-se em várias etapas/fases (peça 3, pp. 313-315) , conforme as seguintes especificações: i) Implementação do fórum municipal de meio ambiente; ii) Implementação de plano de capacitação institucional e organizacional; iii) Educação ambiental; iv) Implantação da unidade de produção florestal municipal; v) Implantação do zoneamento ecológico-econômico participativo e do plano municipal de desenvolvimento rural sustentável; e vi) Implantação do plano estratégico de comunicação social.
4.	Na primeira instrução da Secex-PA (peça 16) , foi proposta a citação do ex-prefeito pela não comprovação da boa e regular aplicação dos recursos recebidos no convênio, pelo valor total repassado (R$ 297.265,00) descontado do montante restituído (R$ 81.302,00) . Promovida a citação, o responsável encaminhou suas alegações de defesa conforme as peças 37 e 38. A análise pela Unidade Técnica das alegações do ex-gestor concluiu que a defesa não logrou afastar o débito calculado previamente à citação (peça 42) , pronunciando-se a Secex-PA pela irregularidade das contas do Senhor Iran Ataíde de Lima e aplicação da multa do art. 57 da Lei n.º 8.443/1992.
5.	Em parecer dado à peça 45, esta representante do Ministério Público entendeu que uma parcela das despesas imputadas como dano ao erário estava relacionada à aquisição de bens permanentes que se incorporaram ao patrimônio municipal, razão pela qual opinou que deveria ser descontado do débito determinado pela Unidade Instrutiva o montante de R$ 57.849,44, em valores históricos.
6.	O Relator, eminente Ministro Vital do Rêgo, ao constatar que nem todas as etapas do convênio haviam sido avaliadas pela Secex-PA quanto à sua implementação, determinou o retorno dos autos à Unidade Instrutiva para que fosse promovida nova análise das alegações de defesa a partir da documentação dos autos, com o propósito de se determinar o grau de execução de cada etapa do Plano de Trabalho, a ocorrência de eventuais despesas não associadas a qualquer etapa e o montante final do débito com os valores que o comporiam (despacho à peça 46) .
7.	Para dar cumprimento ao despacho do Relator, a Secex-PA propôs realizar diligência à Secretaria Executiva do Ministério do Meio Ambiente, para que, no prazo de 60 dias, fossem encaminhadas as análises requeridas (peça 48) . O Tribunal notificou o órgão concedente quanto ao teor do despacho por meio do Ofício n.º 2059/2016-TCU/SECEX-PA, de 31/10/2016 (peça 51) , tendo sido este respondido pelo Ministério do Meio Ambiente por meio do Ofício n.º 16/SECEX/MMA, de 23/1/2017 (peça 53) .
8.	A Secex-PA, com fundamento na Nota Informativa n.º 039/2016/FNMA/MMA, de 19/12/2016 (peça 53, pp. 2-6) , e na Nota Técnica n.° 006/2017/CORE/FNMA/DFDS/SECEX/MMA, de 20/1/2017 (peça 53, pp. 8-10) , encaminhadas com a resposta do Ministério, acolheu como débito os valores apurados pelo órgão concedente, procedendo para excluir do montante impugnado os bens incorporados ao patrimônio do Município, consoante o que havia concluído o parecer prévio desta representante do Ministério Público mencionado no parágrafo 5 supra (peça 45) .
9.	Releva esclarecer que, conforme apontou a Nota Informativa n.º 039/2016/FNMA/MMA, foi atribuído a cada etapa em que se subdivide as seis metas um valor que correspondeu aos recursos repassados à meta dividido pelo número de etapas previstas dentro dela. Somente desse modo foi possível calcular o valor do débito, uma vez que a planilha do projeto aprovado não desceu ao detalhamento dos valores pactuados por etapa.
10.	Em resumo, o Ministério concedente comprovou os seguintes valores de despesas para cada uma das metas do convênio: i) Meta 1: R$ 18.759,25; ii) Meta 2: R$ 13.500,00; iii) Meta 3: R$ 4.288,88; iv) Meta 4: R$ 1.447,50; v) Meta 5: não comprovada; e vi) Meta 6: não comprovada. A soma do que foi comprovado resultou em R$ 37.995,63.
11.	A Nota Técnica n.º 006/2017/CORE/FNMA/DFDS/SECEX/MMA apontou como valor gasto em equipamentos e material permanente R$ 32.980,00 (peça 53, pp. 9) . A Secex-PA, registrando a divergência deste valor com o apurado no parecer à peça 45 desta representante do Ministério Público, de R$ 57.849,44, por medida de cautela, adotou este último valor no cômputo final.
12.	Portanto, nos termos da instrução da peça 56, o débito final a ser suportado pelo responsável por não ter comprovado diversas das despesas do ajuste correspondeu a R$ 97.043,93 (R$ 274.191,00 - R$ 37.995,63 - R$ 57.849,44 - R$ 81.302,00) . As parcelas em destaque são, respectivamente, o valor total repassado pela União, os valores comprovados na nota informativa do MMA, os gastos com equipamentos e material permanente e o valor restituído ao final pelo Município aos cofres públicos.
13.	Quanto ao valor do débito, entende-se que as conclusões da Unidade Instrutiva são irreparáveis. No entanto, quanto à data de ocorrência, discorda-se da proposta de encaminhamento da Secex-PA. A instrução admitiu em sua proposta duas datas de ocorrência: a do débito de R$ 178.345,90, no dia 6/7/2006, e a do crédito de R$ 81.302,00, no dia 13/3/2009. A primeira data se refere àquela em que a primeira parcela dos recursos foi creditada na conta específica, adotada pela Unidade Técnica para a atualização da dívida como um todo.
14.	Ocorre que os recursos do convênio foram depositados em duas parcelas por ordens bancárias diversas, datadas de 29/6/2006 (R$ 202.995,00) e 24/12/2007 (R$ 71.196,00) , conforme mencionado. Não existe na prestação de contas e nas análises do MMA como saber em que época ocorreu cada uma das despesas não comprovadas das etapas do convênio.
15.	Por exemplo, o Plano de Trabalho (peça 3, pp. 313-315) previu para algumas etapas duração em meses com previsão de término em 2008. Além disso, não é incomum que se verifique atrasos na execução de convênios, o que pode ter levado algumas despesas a serem executadas com recursos do segundo depósito feito em 24/12/2007. Também o termo final da vigência do convênio foi prorrogado de ofício do dia 31/8/2008, inicialmente pactuado, para 31/12/2008, ou seja, avançou por todo o ano de 2008.
16.	Diante dessas considerações, norteadas pela prudência e conservadorismo, entende-se que as datas de ocorrência dos valores originais do débito devem ser as que constam da tabela abaixo, em substituição à proposta da Unidade Técnica, tendo em vista que as incertezas quanto ao tempo de execução das etapas impugnadas não autorizam que o responsável seja inapropriadamente prejudicado.
	Valor Original
	Data de Ocorrência

	R$ 107.149,93
	6/7/2006

	R$ 71.196,00
	24/12/2007

	 (R$ 81.302,00) 
	13/3/2009

17.	Para fim de esclarecimento, adotou-se como valor associado à data de 24/12/2007, o total depositado na segunda parcela do repasse, de R$ 71.196,00. A data de 24/12/2007 corresponde àquela em que foi emitida a ordem bancária, uma vez que não foi possível localizar nos autos o dia em que ocorreu o crédito dessa quantia na conta bancária. O saldo do débito apurado, de R$ 107.149,93, permaneceu associado à primeira data (6/7/2006) . De qualquer forma, a atualização do débito nos moldes propostos acima levará a um valor de dívida menor do que aquele constante da proposta da Secex-PA.
18.	Por fim, verificou-se que o demonstrativo de débito à peça 55 apresenta um dado equivocado. Consta como débito o valor de R$ 81.302,00, quando na realidade tal quantia corresponde ao crédito devolvido à União. Esse erro poderá ser superado com novo demonstrativo atualizado a ser gerado.
19.	Ante o exposto, esta representante do Ministério Público propõe que as contas do Senhor Iran Ataíde de Lima sejam julgadas irregulares, condenando-o pelas importâncias especificadas no parágrafo 16 deste parecer, mantendo-se as demais propostas alvitradas pela Secex-PA na instrução à peça 56, incluída a aplicação de multa individual ao responsável nos termos do art. 57 da Lei n.º 8.443/1992 c/c o art. 267 do Regimento Interno do TCU.
É o relatório.

Álvaro Luiz Miranda Costa Júnior (OAB/DF 29.760) e outros.

Procuradora-Geral Cristina Machado da Costa e Silva.

TOMADA DE CONTAS ESPECIAL. CONVÊNIO ENTRE O FUNDO NACIONAL DO MEIO AMBIENTE E O MUNICÍPIO DE MOJU/PA. FORTALECIMENTO DO SISTEMA MUNICIPAL DE MEIO AMBIENTE. NÃO CUMPRIMENTO DO OBJETO DO AJUSTE. CITAÇÃO DO EX-PREFEITO. ACOLHIMENTO PARCIAL DAS ALEGAÇÕES DE DEFESA. COMPROVAÇÃO DE EXECUÇÃO PARCIAL DE METAS E ETAPAS INICIALMENTE PREVISTAS. CONTAS IRREGULARES. DÉBITO. MULTA.

TOMADA DE CONTAS ESPECIAL (TCE)

Secretaria de Controle Externo no Estado do Pará (Secex-PA).

Atuo nos presentes autos com fundamento no art. 27-A da Resolução-TCU 175/2005, tendo em vista haver sido designado, por meio da Portaria-TCU 265, de 2/9/2019, substituto do eminente Ministro Vital do Rêgo.
Em exame, tomada de contas especial instaurada pela Subsecretaria de Planejamento, Orçamento e Administração do Ministério do Meio Ambiente em desfavor do Sr. Iran Ataíde de Lima, prefeito do Município de Moju/PA, período de 2005 a 2012, em razão da não-execução do objeto do Convênio 90/2006, Siafi 560589, celebrado em 28/6/2006 com a União, por intermédio do Ministério do Meio Ambiente e do Fundo Nacional do Meio Ambiente (peça 3, p. 297, 309) .
O objeto do ajuste foi apoiar, incentivar e fortalecer o sistema municipal de meio ambiente no Município de Moju/PA, buscando reverter o quadro de degradação ambiental daquela municipalidade. O valor total do convênio montou em R$ 297.265,00, dos quais R$ 274.191,00 seriam repassados pelo concedente e R$ 23.074,00 corresponderiam à contrapartida municipal. Os recursos federais foram repassados em duas parcelas nos valores de R$ 202.995,00 e R$ 71.196,00, respectivamente, em 29/6/2006 e 24/12/2007. Em 13/3/2009, foi restituído aos cofres federais o saldo de R$ 81.302,00.
Devidamente citado, o ex-prefeito apresentou as alegações de defesa tempestivamente (peça 37, p. 1 a 17) , acompanhadas da respectiva documentação (peça 37, p. 18 a 472, e peça 38) .
A então Secretaria de Controle Externo no Estado do Pará (Secex-PA) , após analisar as alegações de defesa (peças 42 a 44) , concluiu que o Sr. Iran Ataíde de Lima não cumpriu as metas pactuadas no âmbito do ajuste, de sorte que não conseguiu comprovar a boa e regular aplicação dos recursos federais referentes ao objeto pactuado no Convênio 90/2006. A par disso, propôs a rejeição dos argumentos apresentados em defesa e pugnou pelo julgamento das contas do ex-prefeito pela irregularidade, com sua condenação em débito e aplicação da multa prevista no art. 57 da Lei 8.443/1992.
Em seu pronunciamento regimental (peça 45) , a representante do MPTCU concordou com a essência da proposta apresentada pela Secex-PA, divergindo quanto ao débito quantificado e imputado ao ex-prefeito. A seu sentir, os bens permanentes adquiridos com recursos do convênio e incorporados ao patrimônio municipal, como motocicleta Honda NRX 150, no valor de R$ 8.000,00, veículo Uno Mille, no valor de R$ 24.980,00, e equipamentos de informática, no montante de R$ 24.869,44, representando o total de R$ 57.849,44, deveriam ser abatidos do débito a ser imputado ao ex-prefeito.
Na visão do MPTCU, os valores relativos aos bens permanentes deveriam constituir débito a ser imputado à municipalidade. Contudo, decorridos mais de nove anos desde a aquisição dos bens, entendeu que restaria prejudicado o direito de defesa a ser assegurado ao referido município, em razão de grave prejuízo aos princípios do contraditório e da ampla defesa, bem como do devido processo legal.
Em Despacho à peça 46, após detectar necessidade de ajustes na instrução de mérito no âmbito da Secex-PA, o Excelentíssimo Ministro Vital do Rêgo determinou, ante a real possibilidade de que o valor eventualmente devido pelo responsável fosse diferente daquele mencionado na instrução de mérito lançada à peça 42, com as alterações sugeridas pelo MPTCU à peça 45, o retorno dos autos à unidade instrutiva para que fosse promovida nova análise das alegações de defesa em cotejo com a documentação que a instruiu.
Em nova instrução de mérito, a Secex-PA (peças 56 a 58) , em uníssono, após renovar a análise acerca da conclusão das etapas e das metas previstas no plano de trabalho, com base em análise realizada pelo Ministério do Meio Ambiente (peça 53) , concluiu pela redução do débito a ser imputado ao ex-prefeito, passando de R$ 192.889,00 para R$ 97.043,90, em valores históricos, oportunidade em que sugeriu o julgamento das presentes contas pela irregularidade, a condenação em débito pelo novo valor calculado e a aplicação da multa prevista no art. 57 da Lei 8.443/1992.
O MPTCU, por sua vez, em parecer lançado à peça 59, em essencial acompanha a proposta da Secex-PA, com ressalvas apenas em relação às datas de ocorrência dos débitos.
Acompanho a proposta de encaminhamento sugerida pela Secex-PA com os ajustes apontados pelo MPTCU, razão pela qual adoto os argumentos por eles aduzidos e transcritos no relatório precedente em minhas razões de decidir, sem prejuízo de trazer as considerações a seguir.
Destaco que as seis metas avençadas no ajuste consistiram em: 1) implementação do fórum municipal de meio ambiente; 2) implementação de plano de capacitação institucional e organizacional; 3) educação ambiental; 4) implantação da unidade de produção florestal municipal; 5) implantação do zoneamento ecológico-econômico participativo e do plano municipal de desenvolvimento rural sustentável; 6) implantação do plano estratégico de comunicação social (peça 3, p. 313-315) . Cada meta foi dividida em diversas etapas e, para cada etapa, foi estabelecida uma unidade de medida (indicador) e a quantidade a ser alcançada.
O Sr. Iran Ataíde de Lima foi citado por não ter conseguido demonstrar o cumprimento das seis metas pactuadas, com o consequente descumprimento do objeto do ajuste. 
As alegações de defesa apresentadas (peça 37) buscam demonstrar o cumprimento das metas 1, por meio de fotos e listas de presença (peça 37, p. 32-97) ; 2, por meio dos documentos acostados à peça 37, p. 99-256 e que resultou na elaboração e aprovação da lei ambiental municipal, Lei Municipal 823/2009; 3, 4 e 6, por meio da documentação trazida, respectivamente, às peças 37, p. 258-296, 303-321, 325-341. Com relação à meta 5, admite sua inexecução, razão pela qual o saldo remanescente do convênio foi devolvido.
Observo que entre as ações realizadas no âmbito do Convênio 90/2006 encontram-se aquelas relacionadas à aquisição de bens permanentes, a exemplo de motocicleta Honda NRX 150, no valor histórico de R$ 8.000,00 (peça 4, p. 88-96) , veículo Uno Mille, marca Fiat, no valor histórico de R$ 24.980,00 (peça 4, p. 98-108) e equipamentos de informática, no montante de R$ 24.869,44 (peça 4, p. 285-319) , bens que foram incorporados ao patrimônio municipal, conforme se observa da documentação mencionada.
Do exposto, o débito correspondente a R$ 57.849,44 não deve ser imputado ao responsável, mas ao Município de Moju/PA, porquanto a municipalidade foi a real beneficiada com a aquisição dos bens permanentes. Contudo, dado o elevado curso de tempo desde as aquisições mencionadas, no ano de 2006, que já conta com mais de dez anos, aplico as disposições do art. 6º, inciso II, da IN TCU 71/2012, ante a dificuldade em se assegurar a observância aos princípios do contraditório e da ampla defesa àquele município.
Com relação à comprovação da realização das seis metas e respectivas etapas relativas ao objeto da avença, nova instrução realizada pela Secex-PA (peças 56 a 58) acompanhou as conclusões e a análise realizada no âmbito do Ministério do Meio Ambiente, conforme Nota Informativa 39/2016/FNMA-MMA (peça 53, p. 2-6) .
Cabe notar que, considerando que o Plano Operativo Anual - POA do projeto especificou os valores por meta e não por suas respectivas etapas, a Nota Informativa 39/2016/FNMA-MMA estimou o custo de cada etapa pela divisão dos recursos alocados a cada meta pelo número de etapas que a integra.
Na oportunidade, concluiu-se que as etapas 1.1 (recursos federais da etapa: R$ 16.759,25) (peça 7, p. 190-212) , 2.3 (recursos federais da etapa: R$ 13.500,00) (peça 7, p. 212-324, peça 10, p. 48-64, 114-116) , 3.3 (recursos federais da etapa: R$ 4.288,88) (peça 7, p. 326-332) , 4.1 (recursos federais da etapa: R$ 1.447,50) (peça 10, p. 96-100, peça 11, p. 80) foram integralmente comprovadas. Já a etapa 1.10, que previa a realização de quatro seminários de intercâmbio em Brasília, foi executada em 25% (25% do total dos recursos federais da etapa: R$ 8.000,00) , na medida em que se comprovou a ocorrência de apenas um seminário (peça 11, p. 248) .
Tal constatação enseja nova redução do débito a ser imputado ao responsável no montante de R$ 37.995,63, em valores históricos.
Relativamente às datas de ocorrência dos débitos, adiro à proposta do MPTCU (peça 59, p. 2) , no sentido de que - em razão de não ser possível identificar as datas exatas de cada uma das despesas não comprovadas, considerando ainda que os recursos federais foram repassados em duas parcelas, de R$ 202.995,00, em 29/6/2006, com crédito na conta bancária em 6/7/2006, e R$ 71.196,00, em 24/12/2007, e que a estimativa do débito deve ser norteada pela prudência e conservadorismo, conforme se observa do disposto no art. 8º, inciso II, da IN TCU 71/2012 -, os valores relativos a R$ 57.849,44 e R$ 37.995,63 sejam abatidos da primeira parcela repassada ao município.
Ante o exposto, acolho parcialmente as alegações de defesa apresentadas pelo Sr. Iran Ataíde de Lima e entendo que suas contas devem ser julgadas irregulares, com sua condenação em débito, nos termos do que restou apurado neste voto, e aplicação da multa prevista no art. 57 da Lei 8.443/1992.
Com essas considerações, VOTO para que o Tribunal aprove a minuta de acórdão que ora submeto à consideração deste Colegiado.
 
TCU, Sala das Sessões Ministro Luciano Brandão Alves de Souza, em 3 de setembro de 2019.
AUGUSTO SHERMAN CAVALCANTI
Ministro-Substituto